【裁判字號】    89,易,2253
【裁判日期】    900403
【裁判案由】    詐欺
【裁判全文】
臺灣臺北地方法院刑事判決                        八十九年度易字第二二五三號
    公  訴  人  臺灣臺北地方法院檢察署檢察官
    被      告  丁○○
右列被告因詐欺案件，經檢察官提起公訴（八十九年度偵字第一四一六四號），本院
判決如左：
    主  文
丁○○無罪。
    理  由
一、公訴意旨略以：被告丁○○基於意圖為自己不法所有之概括犯意，明知自己無償
    債能力，竟自民國八十八年五月間起至同年六月間止，在台北市○○路○段九一
    巷九號一樓住處，向乙○○、丙○○、甲○○等人佯稱急需用款，且分別開立存
    款不足之支票作為擔保，致乙○○、丙○○、甲○○等人信以為真，陷於錯誤，
    先後交付新台幣（下同）五萬元、十萬元及十萬元，詎事後乙○○、丙○○、甲○○迭次向其催討借款，均遭拒且避不見面，支票到期提示，亦均因存款不足退
    票，始知受騙，因認被告涉有刑法第三百三十九條第一項之詐欺取財罪嫌。
二、按犯罪事實應依證據認定之，無證據不得推定其犯罪事實；不能證明被告犯罪者
    ，應諭知無罪之判決，刑事訴訟法第一百五十四條、第三百零一條第一項定有明
    文。又認定不利於被告之事實，須依積極證據，苟積極證據不足為不利於被告之
    認定時，即應為有利於被告之認定，更不必有何有利之證據（最高法院著有三十
    年上字第八一六號判例參照）。而所謂證據，須適於為被告犯罪事實之證明者，
    始得採為斷罪資料，如未能發現相當證據，或證據不足以證明，自不能以推測或
    擬制之方法，以為裁判基礎（最高法院著有五十三年台上字第二七五○號及四十
    年台上字第八十六號判例參照）。又刑法第三百三十九條第一項之詐欺取財罪，
    必須行為人自始即基於不法所有之意圖，以詐術使人交付財物，始能構成，所謂
    以詐術使人交付，必須被詐欺人因其詐術而陷於錯誤，若其所用方法，不能認為
    詐術（包括根本未施用詐術），亦不致使人陷於錯誤，即不構成該罪，最高法院
    著有四十六年台上字第二六○號判例可稽。至於民事債務當事人間，若有未依債
    務本旨履行給付之情形，在一般社會經驗而言，原因非一，其因不可歸責之事由
    無法給付，或因合法得對抗他造主張抗辯而拒絕給付，甚至債之關係成立後，始
    行惡意不為履行，皆有可能，非必出於自始無意給付之詐欺犯罪一端。又刑事被
    告依法不負自證無罪之義務，故在別無積極證據之情形下，自難違反刑事訴訟法
    第一百五十四條之規定，以被告單純債務不履行之狀態，推定被告自始即有不法
    所有之意圖而施用詐術。經核，公訴人認被告涉有右揭罪嫌，無非係以告訴人乙○○、丙○○、甲○○之指訴及開立之存款不足支票為其主要論據。
三、訊據被告堅決否認涉有右揭犯行，辯稱：伊與告訴人乙○○、甲○○往來很多年
    了，以前也借過錢，金額更多，都有還，告訴人乙○○部分月息十分，告訴人甲○○部分二十天十分利，都是先預付第一個月的利息，續借會再付利息，這次於
    八十八年六月間向告訴人乙○○借五萬元，說好延期還，所以開八十八年十一月
    的票，但八十八年五、六月間沒有向告訴人甲○○借錢，是八十九年五月間借十
    萬元，開二十天票，預付一期利息，伊沒有向告訴人丙○○借過錢，但伊太太有
    向告訴人丙○○借錢，有同意伊太太開伊的支票還款，以上所借之錢都是生意上
    週轉之用，是因八十九年六月間週轉不靈，才開始退票，同年十月間，房子被查
    封，才沒有還錢，願意還錢，但現在沒有工作，只能從下個月開始每月還二千元
    ，等有工作後，每人每月還四千元，並無詐欺等語。
四、經查，公訴意旨以被告丁○○「明知自己無償債能力，竟自民國八十八年五月間
    起至同年六月間止．．向乙○○、丙○○、甲○○佯稱急需用款，且分別開立存
    款不足之支票作為擔保．．」等語，認被告曾經施用詐術。然被告於八十八年五
    月間起至同年六月間止，並無向告訴人丙○○、甲○○借款之事實，業據告訴人
    丙○○、甲○○到庭直認無訛（見本院九十年三月一日筆錄第三頁、第五頁），
    渠二人即使於檢察官偵查中，亦未指訴被告於「八十八年五月間起至六月止」有
    何涉嫌詐欺情事發生（見八十九年度偵字第一四一六四號卷第十五頁至第十六頁
    ，所指八十九年五月間借款情事，未據起訴，不在本院審究範圍內），起訴之台
    灣台北地方法院檢察署八十九年度偵字第一四一六四號卷內，亦無公訴人所指渠
    二人提出被告開立「存款不足之支票」在卷可憑，是公訴意旨就告訴人丙○○、
    甲○○二人部分，認被告涉有詐欺罪嫌，已屬無據。又公訴人就被告於八十八年
    五、六月間向告訴人乙○○（告訴人丙○○、甲○○亦同）借款時，有何「明知
    自己無償債能力」之事實，並未舉證以實其說（刑事訴訟法第一百六十一條參照
    ），所舉被告開給告訴人乙○○之票號ＪＡＡ0000000號支票，不僅所載
    發票日係八十八年十一月七日，甚至退票日係八十九年六月十六日，有告訴人乙○○提出之支票及退票理由單（見前述偵卷第五頁）在卷可查，即使告訴人乙○○於偵查中到庭時，檢察官訊之「為何為了五萬元告他（指被告）」？告訴人乙○○亦答稱：「他（指被告）不還錢」等語（見前述偵卷第十一頁背面至第十二
    頁正面），是既無證據可證被告借款當時「明知自己無償債能力」等情為真，且
    無證據可證被告於八十八年五、六月間借款時所開立之支票，係「存款不足之支
    票」，而借款人以「急需用款」為由借款，本即合情合理，並無特殊之處，亦無
    「佯稱」可言。則公訴人既未證明被告借款當時曾經施用詐術，告訴人乙○○交
    付借款，自無何「信以為真，陷於錯誤」之可言，縱然告訴人乙○○於偵查中所
    提前揭支票，嗣後業經存款不足而退票，索債遭拒且被告避不見面，充其量不過
    為渠等間民事糾葛，與詐欺罪責無涉。此外，又查無其他積極證據，足認被告確
    有詐欺之情事，應認不能證明被告犯罪，依法應諭知無罪之判決。
五、併辦之台灣台北地方法院檢察署八十九年度偵字第一四九二○、一四九二二、一
    六○三二、一六○三一、一六九○三、二二八二九、二一九一四、一九○三六及
    一九二四九號案卷，檢察官認與本案具有連續犯之裁判上一罪關係，而請求本院
    併案審理，惟本案被告業經諭知無罪之判決，即與移送併辦部分無裁判上一罪關
    係可言，自應退還檢察官另行處理，附此敘明。
據上論斷，應依刑事訴訟法第三百零一條第一項，判決如主文。
本案經檢察官盧筱筠到庭執行職務
中      華      民      國    九十      年      四      月      三      日
                                      臺灣臺北地方法院刑事第三庭
                                          法  官  劉  台  安
右正本證明與原本無異
如不服本判決應於送達後十日內向本院提出上訴狀
                                          書記官  張  汝  琪
中      華      民      國    九十      年      四      月      九      日


司法院資訊處製作；財團法人民間司法改革基金會備份。
